臺灣板橋地方法院民事判決　九十年度訴字第八八八號
　　原　　　告　甲○○
　　法定代理人　乙○○
　　法定代理人　乙○○
右當事人間請求損害賠償事件，本院判決如左：
    主      文
原告之訴及假執行之聲請均駁回
訴訟費用由原告負擔。
    事      實
甲、原告方面：
一、聲明：
（一）被告應連帶給付原告新台幣（下同）二百零六萬四千元，並自民國八十八年五
      月十二日起至清償日止，按年息百分之五計算之利息。
（二）被告應連帶給付原告五十萬元，並自起訴狀繕本送達翌日起至清償日止，按年
      息百分之五計算之利息。
（三）被告應連帶給付原告六十九萬元，並自八十八年五月十二日起至清償日止，按
      年息百分之五計算之利息，另並自九十年四月十二日起，於每月十二日按月給
      付原告三萬元，至清償日止。
（四）願供擔保請准宣告假執行。
二、陳述：
（一）查八十八年五月十二日上午，台北縣三重市○○路○段「重新貴族」工地發生
      地下室連續壁破裂，導致相鄰之重新路三段與中正南路共十二棟五層公寓地基
      流失，建築物嚴重傾斜、坍陷，其中三重市○○○路八巷十、十二號二棟五層
      樓房，於該日上午十一時三十分突然發生樓層下陷，十分鐘內五層樓房下陷變
      成四層樓高，樑柱斷裂，嚴重損壞，形成危樓，而前述受災戶中之三重市○○
      ○路八巷十號第一層、第二層兩間房屋正是原告所有，合先敘明。
（二）復查，上述原告房屋陷落造成損害之原因，係肇因於被告蓮美建設事業股份有
      限公司（下稱蓮美公司）於原告房屋之隔鄰即座落於台北縣三重市○○○段第
      四三三、四三三之十一、四三三之十二、四三四之二四等地號土地上，興建地
      下二層，地上十二層大樓乙棟（工地名稱為重新貴族），在連續壁施工不當造
      成原告房屋地基流失而終至塌陷，此事實有台灣省土木技師公會鑑定報告中指
      出「三棟基地表下七公尺以內有大量疏鬆區存在，疏鬆區代表土壤受過攪動（
      註：即流動過）土壤密度降低，或為沈陷發生後雜物存在，其中形成空洞或孔
      隙或孔隙內充滿水份，由此可知當時沈陷之嚴重性」云云可証。
（三）按前述「重新貴族」工地大樓工程之設計及監造人即為被告顏堯山即顏堯山建
      築師事務所（下稱顏堯山），起造人為被告蓮美公司，承造人為被告亞聯營造
      有限公司（下稱亞聯公司），此有台北縣政府工務局核發之建造執照及建築工
      程勘驗報告可証。
（四）查「土地所有人行使權利應注意防免鄰地之損害」；「土地所有人開掘土地或
      建築時，不得因此便鄰地基地動搖或發生危險，或使鄰地工作物受其損害」，
      民法第七百七十四條、七百九十四條分別定有明文。再按「建築物在施工中鄰
      接其他建築物施行挖土工程時，對鄰接建築物應視需要作防護或倒壞之措施」
      ；「建築物起造人或設計人或監造人或承造人，如有侵害他人財產，或肇致危
      險或傷害他人時應視情形分別依法負其責任」，建築法第六十九條與二十六條
      復定有明文。而此上述防免鄰地或他人危險損害之規定，均屬保護他人之法律
      。而被告蓮美公司為系爭工地房屋之起造人，被告亞聯公司為承造人，被告顏
      堯山為設計人暨監造人，依建築法第六十九條與二十六條第二項規定應負損害
      賠償之責，應無疑異。
（五）又按因故意或過失，不法侵害他人之權利者，負損害賠償責任，違反保護他人
      之法律者，推定其有過失，為民法第一百八十四條第一項前段、第二項所明定
      。被告蓮美公司係系爭建物起造人，被告亞聯公司為承造人，被告顏堯山為建
      物之設計暨監造人，而因其等業務執行不慎，造成該建物於施工中導致鄰地地
      層下陷，致原告所居住之房屋陷落，依法應對原告之損害負賠償責任（民法第
      一百九十六條參照），而上開被告所為亦已違反前述之保護他人之法律，自應
      推定其等之過失。又被告等行為乃共同不法侵害原告權利，自應連帶負責（民
      法第一百八十五條參照）。
（六）被告之房屋塌陷後已成危樓無法居住，於八十八年五月間被台北縣政府認定為
      應拆除之建築物，並已拆除完畢夷為平地，回復原狀已成困難，原告已無法再
      使用，依民法第一百九十六條規定已完全喪失全部之價額，再依同民法第二百
      十五條所謂「不能回復回狀或回復原狀顯有重大困難者，應以金錢賠償其損害
      」及同法第二百十六條第一項、第二項所謂：「損害賠償，除法律另有規定或
      契約另有訂定外，應以埔補債權人所受之損害及所失利益為限；依通常情形或
      依已定之計劃，設備或其他特別情事，可得預期之利益，視為所失之利益」之
      規定，前述被告應共同賠償原告下列賠償金額：
  １、就原告原有之建築物而言：
    ａ、建號七八八五號（門牌號碼：三重市○○○路八巷十號）房屋，登記層次面
        積為五六．九八平方公尺，約十七．二坪（四捨五入）；樓梯間一．五坪，
        騎樓三．七坪（上述二項面積舊土地登記規則未列入保存登記），地下室六
        ．八坪，合計為二十九．二坪。
    ｂ、建號七八八六號（門牌號碼：三重市○○○路八巷十號二樓）之房屋，登記
        層次面積為五六．九八平方公尺，陽台十二．二五平方公尺，合計為六九．
        二三平方公尺約二十一坪；另樓梯間一．五坪（舊土地登記規則未列入保存
        登記），合計為二十二．四坪。
    ｃ、以上兩層房屋總合計之建築面積為五十一．六坪，依目前建築業五層樓公寓
        建築價格行情每坪為為四萬元，則原告如擬興建相同之房屋則應支付二百零
        六萬四千元（即五十一．六坪乘以四萬元等於二百零六萬四千元），此二百
        零六萬四千元即為原告所有建築物本身所受之損害，故依民法第一百八十四
        條、一百八十五條、一百九十六條、第二百十五條、第二百十六條之規定請
        求判決如訴之聲明第一項所示。
  ２、另因被告之侵權致原告房屋之地基嚴重流失，將來新建時若為淺基礎時，必需
      地質改良到良好承載層為止，原告擬按原屋（五層樓公寓房屋）再新建，則此
      地基改良，依建築專家鑑定應為五十萬元，此費用亦屬原所受之損害，依民法
      第一百八十四條、一百八十五條、二百十五條、二百十六條之規定，請求判決
      如訴之聲明第二項所示。
  ３、另原告房屋因未發生災害前曾對外出租，遭受損害後則無法出租，喪失相當於
  　　租金之利益，而受有如下之損害：
　　ａ、建號七八八五號（門牌號碼：三重市○○○路八巷十號）房屋對外出租，每
　　　　月收取租金一萬八千元。
　　ｂ、建號七八八六號（門牌號碼：三重市○○○路八巷十號二樓）房屋，對外出
　　　　租每月收取租金一萬二仟元。
    ｃ、以上兩間房屋原告對外出租每月共收取租金為三萬元，自八十八年五月十二
        日發生本件損害事故後，原告即無法將上述房屋出租收取租金，致使原告自
        八十八年五月十二日起至九十年四月十一日止（共計二十三個月）共計喪失
        相當於六十九萬元之租金利益之損害，及自九十年四月十二日起至原告清償
        日止，每月亦喪失三萬元之租金利益，故特依民法第一百八十四條、一百八
        十五條、第二百十六條第一項、第二項之規定請求判決如訴之聲明第三項所
        示。
（七）查本件被告對系爭損害事實，或答辯係天然災害所造成，或答辯非其建築師職
      責範圍，而抗辯其等不應負損害賠償之責，顯然一付漠不關己之心態，令人無
      法苟同，今就被害人（即原告）之權益，提出辯駁如下：
  １、本件損害之發生確為被告蓮美公司、亞聯公司等之疏失所造成，被告等應負損
  　　害賠償之責：
    ａ、基由台灣省土木技師公會之鑑定報告書第十頁查知本件損害發生因素中第一
        因素載有：「連續壁在八－十二公尺之間有混凝土包土現象」，而此現象係
        由鑑定人員依據損害發生點為編號十七之公單元連續壁，該單元裝有編號Ｓ
        １２壁體人傾斜管一處，由該基地安全監測系統觀測及分析報告中（如鑑定
        報告書附件八）相關資料與數據推斷連續壁十七單元在８．０－１２．０公
        尺間應有混凝土包泥之情形。基此鑑定可知損害發生點之連續壁確有鋼筋混
        土包泥之現象致混凝土結合未能緊密，無法阻擋牆外水壓及地層壓力而致破
        裂。頓然間牆外土層混攪地下水經由破裂孔大量流入被告所建重新貴族工地
        之地下室。而造成原告房屋基地下之土質鬆動並混入地下水而流失並竄入被
        告地下室，更致原告房屋基地下之土地造成空洞現象而下陷，此事實可由鑑
        定報告第十頁載有：「…訪談當時現場目睹者及相關人員了解當時由連續壁
        破壞處有水及砂大量噴出…，因此造成該兩棟房屋…沈陷體積沈陷損壞狀況
        …」及同鑑定報告第十一頁載有：「…結果顯示該三棟基地表下７公尺內有
        大量疏鬆區存在，疏鬆區代表土壤受過攪動，土壤密度降低或為沈陷發生後
        有雜物存在，其中形成空洞或孔隙內流滿水份，由此可知當時沈陷之嚴重性
        。…」可證。
    ｂ、承上事實可知系爭之損壞確因被告等所興建之房屋地下室連續壁施工時有水
        泥包土無法緊密結合之瑕疵，致其地下室之連續壁無法承受其地下之土層及
        地下水之壓力而破裂，而大量進水，搯空原告房屋基地下之土層，造成原告
        房屋基地下地層空洞而下陷。原告所受之損害與被告之建築瑕疵有直接因果
        關係。被告蓮美公司、亞聯公司等應負損害賠償之責。
  ２、被告顏堯山建築師應負損害賠償之責：
      查建築師法第十八條規定：「建築師受委託辦理建築物時，應遵守左列各款之
      規定：一、監督營造業依照前條設計之圖說施工。二、遵守建築法令所規定監
      造人應辦事項，三、查核建築材料之規格及品質，四、其他約定之監造事項。
      」同時「監造人認為不合規定或承造人擅自施工致必須修改、拆除重建或予補
      強」，監造人亦有監造義務，建築法第六十條第一款定有明文，今查被告顏堯
      山身為系爭建築物之監造人，在系爭建築物地下室連續壁施工時未能確實查核
      混凝土之品質，且在該建築物連續壁發生水泥包土之現象時，在該建築物地下
      室連續壁施作完成支撐鋼架開挖之際，必可檢視該現象並發現該瑕疵以謀求補
      救之道，或甚而在連續壁完工後發生滲水現象時建議起造人或承造人以封漿法
      止住破洞或在損害發生之際立即以回填法擋住泥砂與地下水外流，而減少損害
      之發生，然被告並未作如此措施，致使系爭建築物地下連續壁在原本混凝土品
      質不良，結構不堅實及瑕疵繼續存在之情況下無法承受外在壓力（包括地下水
      壓與土層壓力）終致破潰而造成損害，依前揭建築法之規定，被告顏堯山顯然
      未能對承造人即被告亞聯公司之承造盡到監造人之責，應負損害賠償之責，亦
      無疑異。
三、證據：提出剪報二件、土木技師公會鑑定報告節錄、建照執照、建築工程勘驗報
    告書、三重地政事務所函、建物登記簿謄本、協議書、建築圖、建物登記簿謄本
    各一件及租賃契約書二件為證。
乙、被告方面：
壹、被告蓮美公司、亞聯公司部分：
一、聲明：
（一）如主文第一項所示。
（二）如受不利之判決，願供擔保請准宣告免為假執行。
二、陳述：
（一）被告蓮美公司部分：
　１、原告依民法第一八四條侵權行為請求損害賠償，即應按該侵權行為之構成要件
　　　（加害行為存在、行為違法、行為人有故意過失、所受損害須為他人權利、行
　　　為與損害結果間具有因果關係存在）之對其有利事證負舉證責任，惟原告並未
　　　舉證以實其說，其訴求顯無任何理由，不待贅言。
　２、被告係一法人公司，無法為侵權加害行為，此有最高法院所著八十年度台上字
　　　第三四四號判決意旨諭示：「民法第一百八十四條第一、二項規定侵權行為之
　　　二種類型，均適用於自然人之侵權行為，上訴人為法人，尚無適用上開規定之
　　　餘地，然則被上訴人主張上訴人應負侵權行為之請求權基礎究何所指？其構成
　　　要件如何？亟待事實審法院推闡明析，以利判斷」。所以原告以民法第一百八
　　　十四條侵權行為為本件請求權基礎，而第二項推定過失侵權行為類型亦同，主
　　　張被告應負損害賠償責任，顯有違誤，至為灼然。
　３、又按被告蓮美公司係投資本件新建案之現金投資法人，另有個案投資自然人陳
　　　木煌、周亞南及以土地投資者洪國家、林劉金珠等人，而本件與亞聯公司間係
　　　甲、乙方工程之承攬關係。蓮美公司係（甲方）業主，而亞聯公司係（乙方）
　　　承包商身分，兩者實質上並無合夥、合作關係。今不幸本建工程發生意外事故
　　　，退一步言，若有可歸責者，依民法第一百八十九條規定：「承攬人若因執行
　　　承攬事項不法侵害他人權利者，定作人不負損害賠償責任」，亦非由定作人之
　　　蓮美公司負起行為損失責任來處理善後，因為蓮美公司亦僅為投資身分，法律
　　　上為定作人，依營造業法是不允許從事營造業務，既非營造之行為人亦非同一
　　　人格，何以須負侵權行為之責任？另被告蓮美公司於定作或指示上亦無過失之
　　　處，實亦不能因兩家負責人同為一人（乙○○），致讓外界誤會應負同一行為
　　　責任，原告為此亦應分別釐清責任，依建築法第二十六條規定起、承、監應分
　　　別各負其責任，且期間相互關係不應相互混淆不清，特此併予敘明。
　４、另就原告主張被告應負（民法第７７４條之「土地所有人經營工業及行使其他
　　　之權利時，應注意防免鄰地之損害」，及主張被告應負民法第７９４條之「土
　　　地所有人開掘土地建築時，不得因此使鄰地地基動搖或發生危險」）之土地所
　　　有權人應注意責任云云，被告予以否認。事實上，前揭法條法律規定與本件完
　　　全不符，因查民法第７７４條、第７９４條乃意指在該土地上營業營利之土地
　　　所有人有防範鄰地安全必要責任，然查　本件標的建物於意外事故發生時已經
　　　完成全部結構體工程，並無任何再行開掘工程進行必要及事實，興建初期連續
　　　壁工程完成後續行開掘之大底土方工程時並無意外發生，證人楊高雄亦到庭證
　　　述此次損害之發生應與地層之開掘無關，實堪採信。再且上揭規定係指規範土
　　　地所有權人應注意之條款而今被告蓮美公司並非土地所有人依法何來適用比照
　　　？事實本件土地所有人係為前述以土地投資之洪國家、林劉金珠等人所有。依
　　　法訴訟原告自當負查明義務，以免誤告而浪費國家司法資源為要。
　５、再就原告主張被告應負（建築法第２６條建築許可法規：「建築物起造人、或
　　　監造人、或承造人如有侵害他人財產或肇致危險或傷害他人時應視其情形，分
　　　別依法負其責任」。及建築法第６９條施工管理法規：「建築物在施工中，鄰
　　　接其他建築物施行挖土工程時，對該鄰接建築物應視需要作防護其傾斜或倒壞
　　　之措施。挖土深度在一公尺半以上時，其防護措施之設計圖及說明書，應於申
　　　請建造執照或雜項執照時一併送審」）云云，請求本案三位起造人之全部定作
　　　人責任亦無任何理由。經查建築法第２６條，乃係指建築法第二章建築許可篇
　　　之規定適用，詳如建築執照正、背面登載過程被告完全依法申請建築執照許可
　　　，何來違背建築法第２６條之規定？再查建築法第６９條乃係指建築法第五章
　　　施工管理篇之規定適用，被告蓮美公司係投資定作人非實際施工承攬人。因此
　　　以上開建築法規定被告蓮美公司並無違背及適用之處。依該法規定原告亦當負
　　　查明義務，分別適用而非全由被告負責。
　６、復就原告主張被告應負（民法第１８５條之共同侵權行為及民法第１９６條之
　　　侵害物賠償、民法第２１５條之損害賠償方法、民法第２１６條全部）之法定
　　　賠償範圍填補損失為限等之侵權、毀損賠償責任云云，亦不足信。按法律規定
　　　：
　　ａ、原告主張民法第１８５條之共同侵權行為於上揭（五）第２６條建築許可篇
　　　　已明白說明「應視其情形分別依法負其責任，故何來共同侵權行為？」原告
　　　　自當有分別舉證本件之建築許可如何違法之義務？方符法制。
　　ｂ、原告主張民法第１９６條之侵害物賠償，查該建物係原告無異議交由縣政府
　　　　工務局代為拆除（如起訴狀第六頁第一行敘述），並非被告蓮美公司代為拆
　　　　除，故被告何來不法毀損其求償標的？
　　ｃ、又民法第２１５條之損害賠償方法及民法第２１６條全部之法定賠償範圍係
　　　　填補損失為限。經查原告求償損害範圍有三：每坪建築費用＄４萬元（共計
　　　　＄２０６．４萬元）、地質改良（＄５０萬元）、租金所得（＄６９萬元）
　　　　。依法原告當分別舉證計算其原建築物之竣工圖說、水電圖說等，實際回復
　　　　原狀之工程數量、品牌、材料、及工法並委由具公信力鑑定單位鑑價，並應
　　　　扣除折舊費用，實非如原告所稱之以８８年度重建費用額來計算。再依原鑽
　　　　探報告作出有關地質改良部分，同時委由執業建築設計師依實際地質需求設
　　　　計出改良工法、數量、材料再委由具公信力鑑定單位鑑價。另關於租金損失
　　　　原告提出之租賃契約書係屬私文書，依法其應舉證所屬繳納稅務機關核收之
　　　　實際報稅租金所得完稅證明文件，避免不當得利，方符法制。
　７、另就本件證人專業工業鑑定技師楊高雄之證詞部分依法提出意見如下：
　　　本院問及「當連續壁混凝土澆置時建築師或是土木技師是否須全程在場？」鑑
　　　定證人證詞：「一般會到場檢查鋼筋龍及施工程序是否符合設計，至於混凝土
　　　澆置會看一、兩車，瞭解施工方式是否符合設計，並不會全程在場，一般連續
　　　壁的施作會有專門的廠商到場施作，所以全程在場的只有施作廠商及營造廠的
　　　監工」，由以上證人證詞可知事實本件監造責任及施工責任與被告蓮美公司毫
　　　無關係。因為整個施作過程中被告僅係投資興建定作人，興建中並未參與及作
　　　出任何不當指示，故何來侵權？因此按理被告蓮美公司亦同為受害者，就本件
　　　投資案被告公司損失慘重。今原告主張被告有侵權行為要求損害賠償，確實有
　　　告錯對象之嫌。
　８、企業者對社會責任與誠信原則：
　　ａ、蓮美公司在意外事故發生之後尚未鑑定完成時，便率先於當天發給原告等慰
　　　　問金，每戶兩萬元，總計達新台幣三百萬元之多。且於鑑定完成後協助原告
　　　　等每坪八００至九六０元之租金補助，總計達新台幣二百萬元之多。兩者共
　　　　計５００多萬元，被告蓮美公司鑒於企業對社會責任自當不落人後，反觀上
　　　　述投資關係人在那裡？同時另外尚有個案合夥人，依法亦當參加訴訟，方符
　　　　法治。
　　ｂ、當本次意外災害鑑定完成後，被告蓮美公司本著解決社會問題，積極與原告
　　　　進行協調，會議中原告已全部同意互易本案新建工程，當時有見證人張力文
　　　　建築師在場立互易契約可證實，哪知隔天原告又反悔出爾反爾，非但未遵守
　　　　協議，更提求償租金損失？今原告不遵手協議，故意拖延兩年多，自當負全
　　　　部拖延時間損失之責任，以符合誠信原則。
（二）被告亞聯公司部分：
　　　本件乃純屬不可抗力之意外災害，被告亞聯公司實亦無任何故意過失之侵權行
　　　為。尤其在監造人顏堯山建築師及縣政府工務局查勘監造下已完成其地下二樓
　　　連續壁工程及至地上十二樓工程。亞聯公司是完全依照核准施工設計圖面施工
　　　，且通過上揭監造人及縣府工務單位監督、查驗認可才進行施作之工程。另根
　　　據營造業管理法專業分工制度，亞聯公司亦僅是本件新建工程統包承造公司，
　　　並非具有連續壁專業承製能力，因此有關連續壁工程之施作亦是發包由國內下
　　　游專業工程公司負責承製。故依照民法第一百八十九條規定，本件若有可歸責
　　　者，亦非由定作人之亞聯公司負起行為損失責任，應探究連續壁工程之施作實
　　　際專業承攬之行為人是否應負其責任，方符法制。是除前述被告蓮美公司所為
　　　答辯予以援用外，茲再詳述如下：
　１、本件乃純屬不可抗力之意外災害，被告實無任何故意過失之侵權行為。
    ａ、查當建築工程發生意外，實有太多因素，如地下水位異常、側向水壓力壓迫
　　　　等，而本案絕無故意違背技術成規之情事或有任何過失，此可由亞聯公司委
　　　　託台灣省土木技師公會鑑定報告內容可得知，本案結構已經全部興建完成到
　　　　屋凸，且本次意外災害主要因素有三項，如鑑定技師之推斷，確實無法證明
　　　　意外發生原因，且根據台灣省土木技師公會鑑定報告8.1-5第九頁提及變形
　　　　量為１㎝，並未超出安全值４㎝，可知本件工程之進行完全在工地主任監控
　　　　安全範圍，絕無人為之故意或過失。於上述鑑定報告中也提及造成本次意外
　　　　事故之主要因素有三如下：
      　因素一：鑑定技師「推斷」連續壁8-12公尺之間有混凝土包泥現象（土木公
      　會用「推斷」字眼，足見伊並未據充分證據可加以證實包泥之有無及位置大
      　小，試想其推斷數據高距差4米，約有一層樓高度，如依土木公會鑑定報告
      　說整個地下二樓連續壁不就全破了嗎？）。
      　因素二：地下水位異常升高，側向水壓力擠迫係屬天然災害，並非人力可相
      　抗衡。
      　因素三：梅雨季加上前後有六次地震，且隔四個月就是同年9-21大地震，足
　      證整個基地大地已非人力可抗拒，故亦屬天然災害。
　　　　綜合鑑定報告中三個因素，可確知本次意外災害應非屬人為，且係不可抗力
　　　　之天然災害，絕非如原告於起訴狀中第三頁第二大項敘述『重新貴族』在連
　　　　續壁施工不當造成原告地基流失而終至其塌陷：：：：：等語』，因實際上
　　　　連續壁早已完工至屋凸，何來施工中連續壁崩坍破裂？依常理判斷當然是受
　　　　天然災害影響，今原告以本建工程發生意外事故理由起訴請求損害賠償，迄
　　　　今仍無法釐清責任之歸屬，反而證明本次意外災害應非屬人為，且係不可抗
　　　　力之天然災害，請命原告詳細負舉證責任才是，尤其是被告公司如何違反保
　　　　護他人之法律規定而有過失，而非任其片面及以推測之詞來蒙蔽法院判令被
　　　　告應負賠償之責，此顯然對被告不公，亦無法徹底解決問題！
　　ｂ、又原告於其民事準備狀中雖引用台灣省土木技師公會之鑑定報告，談及本案
　　　　因連續壁包泥並受外力影響導致破裂，造成原告之基地土質鬆動，地下水流
　　　　失造成空洞現象而下陷事云云。然查，原告可否證明自有基地地質為地下水
　　　　嗎？以何證據證明流入被告本基地之地下水係屬伊所有？而水質又否一樣？
　　　　原告引用該報告聲稱該三棟基地地表下７公尺有大量疏鬆區，那請問原告到
　　　　底伊貴基地疏鬆容量有多少立方米？而流入本基地之地下水有多少立方米？
　　　　多餘的地下水流入何方？（查台灣省土木技師公會鑑定報告，流入本基地立
　　　　方米容積僅基地面積６５坪＊流入地下二樓地下水深度約１米等於６５立方
　　　　米，實無法容納原告所有Ａ區下陷兩層樓立方米容積，更且尚有Ｂ區下陷之
　　　　立方米容積）。又試問原告之建物當初是如何取得？原施工圖如前院係為六
　　　　米計劃道，後院為退縮防火巷而依現況照片僅剩不到四米寬，公然佔用計劃
　　　　道路違增建約一米多，請問原告係由誰授意違建？原監造建築師？原承造營
　　　　造廠？或係原告自己所為？總之原告破壞結構連結在先，如今造成下陷嚴重
　　　　，難道該監造建築師及該承造營造廠不用負責任嗎？及原告不用負與有過失
　　　　之責任嗎？
　　ｃ、而本件再經法院函詢台灣省土木技師公會，共有五項答覆：其中第一項次詢
　　　　問事項因事關鑑定基礎資料係屬於台灣省土木技師公會專業範圍，與被告蓮
　　　　美、亞聯公司並無關係，而第四項次詢問事項事關建築師法職掌責任，該公
　　　　會做出無法回答說明。另外相關二、三、五項次如下：
　　　　第二項次詢問事項函覆：「有關包泥現象主要是連續壁混凝土澆置時，發生
　　　　局部坍孔，造成泥土被混凝土包入壁體內，此狀況在混凝土澆置時常會發生
　　　　，只有施工時謹慎小心並注意穩定液之品質，讓坍孔減少發生，依目前施工
　　　　程序無法完全預測與防止。」
　　　　第三項次詢問事項函覆：「依目前建築技術成規，只有規定依基地規模及開
　　　　挖深度要求鑽探孔數及深度，無法含概基地內部全部地質狀況。」
　　　　第五項次詢問事項函覆：「本建築物發生災變，是在結構體全部完工後（連
　　　　續壁完工後一年），鑑定報告訴敘三因素互為因果，無法明確區分比例。」
　　　　綜理上揭附件所示內容關聯可查知，第一、四項次答覆係屬專業工業技師鑑
　　　　定、監造事項完全與被告無關。而第二、三項次答覆已證明有關本件連續壁
　　　　澆置時之「包泥」現象及現行建築技術規則規定，依目前施工程序全屬無法
　　　　預測與防止以及含蓋全基地，另外第五項次答覆本件建物在發生災變是在結
　　　　構體全部完工後（連續壁完工後一年），足證本件事故之發生乃因天然災害
　　　　所致而無法明確區分比例，且非人為過失。因此根據上揭五項次內容可證，
　　　　原告依侵權行為關係請求損害賠償，顯然無理由。
　　ｄ、再按民法第一百八十九條規定：「承攬人若因執行承攬事項不法侵害他人權
　　　　利者，定作人不負損害賠償責任」。經查，被告亞聯公司並非本件實際行為
　　　　人，且係契約上的定作人、亦同為本件意外事故之被害公司法人，尚且被告
　　　　公司承攬本件工程係完全依法律規定全部交由專業廠商及專業工業技師負責
　　　　監造及施作，縱使有施工責任，亦僅及與定作人之間之承攬關係，被告何來
　　　　施工責任？因此原告主張被告法人公司應負侵權行為損害賠償責任，按理應
　　　　負完全舉證責任，以實其說。
　　ｅ、另就本件證人專業工業鑑定技師楊高雄之證詞部分依法提出意見如下：
　　　　本院問及「當連續壁混凝土澆置時建築師或是土木技師是否須全程在場？」
　　　　鑑定證人證詞：「一般會到場檢查鋼筋龍及施工程序是否符合設計，至於混
　　　　凝土澆置會看一、兩車，瞭解施工方式是否符合設計，並不會全程在場，一
　　　　般連續壁的施作會有專門的廠商到場施作，所以全程在場的只有施作廠商及
　　　　營造廠的監工。」分析以上答辯內文及證詞事實，整個施工過程被告完全依
　　　　法律規定全部委交由專業廠商及專業工業技師負責監造及施作，並無違法之
　　　　處如有關連續壁工程之施作亦是發包由國內下游專業工程公司負責承製，再
　　　　建築執照背面登載之施工簽核查驗過程，均無任何違法之情，否則如何完成
　　　　政府之查驗及簽證？
　２、再就原告主張被告應負建築法第２６條建築許可法規：「建築物起造人、或監
　　　造人、或承造人如有侵害他人財產或肇致危險或傷害他人時應視其情形，分別
　　　依法負其責任」及建築法第６９條施工管理法規：「建築物在施工中，鄰接其
　　　他建築物施行挖土工程時，對該鄰接建築物應視需要作防護其傾斜或倒壞之措
　　　施。挖土深度在一公尺半以上時，其防護措施之設計圖及說明書，應於申請建
　　　造執照或雜項執照時一併送審」之責任云云，亦不足採信。經查建築法第２６
　　　條，乃係指建築法第二章建築許可篇之規定適用，再查建築法第６９條乃係指
　　　建築法第五章施工管理篇之建築物施行挖土工程時對該鄰接建築物應視需要作
　　　防護其傾斜或倒壞之措施，而斟酌證人楊高雄證詞部分，其中亦已詳細道明本
　　　件標的結構體早已完成壹年多時間，並非原告所指之施行挖土工程時，故被告
　　　公司並無違背該建築法規之規定。
（三）就被告蓮美、亞聯公司共同答辯部分：
　１、依建築法第七十七條規定「建築物所有權人，使用人應維護建築物合法使用與
　　　其構造及設備安全」，原告對本件災害之發生，與有重大之過失。
　　ａ、查前述鑑定報告「第六、七頁8.1-3敘述．．．．唯在該基地鄰近施工中之
　　　　工程有重新路52號及號兩處，基地與本基地均相距不遠，施工時程相距約兩
　　　　個月左右，時間也很接近．．．」。由以上可知，原告就當有義務維護其所
　　　　有建物之結構與設備安全，此為與有過失之一。
    ｂ、再查原告於該所有權之建物，具有地下室設計亦屬穩定性佳之建物，竟擅自
　　　　於屋後違章加蓋，且蓋滿防火巷，更於屋前第一層至第五層違章加建佔用六
　　　　米計劃道路寬計一公尺，完全破壞結構載重設計標準，此為與有過失之二。
　　ｃ、由以上兩點判斷足證，原告早知道前期尚有工地動工中非但未加注意加強維
　　　　護其建物，反而加重其建物之負載，也直接危害其建物之結構安全，亦足證
　　　　原告對其建物之維護，仍有重大之疏失。原告主張本件被告應負過失責任，
　　　　其對自有建物之維護亦有過失，如今意外發生反將全部責任推給本案之共同
　　　　被告，實有欠厚道，依民法第二一七條之規定，若本件被告應負損害償責任
　　　　，原告自當負起過失相抵之責任，方能彰顯正義。
　２、關於實際損失金額與建築物使用年限折舊部分之補述：
　　ａ、查原告之建物係於七十二年興建完成，依當時自地自建磚造加強五樓建物成
　　　　本，每建坪成本均約計一萬元左右，本工程法定造價每平方公尺＄２８００
　　　　元可換算得知。（2,800*3.3=9,240元/每坪造價）。再查依我國認定五樓磚
　　　　造加強折舊年限為三十六年，反算原告之建物已使用了約十八年之久，今原
　　　　告請求現金賠償，依民事訴訟法第二百七十七條之規定，原告自當對其有利
　　　　之事實負舉證之責，並詳加計算折算後實際殘餘價值金額。而並非如原告以
　　　　全新ＲＣ結構建造費用每建坪四萬元計算，不僅非以填補損失原則，且與事
　　　　實不符，亦有不當得利之嫌！
　　ｂ、又原告指出擬再重建原貌五樓須地基改良，且依建築專家鑑定應為五十萬元
　　　　，既然已知須要地基改良就須提出確實改良工法及費用估價供參考才是，為
　　　　何不見鑑定報告書？請原告舉證說明是根據哪位專家鑑定剛好應為五十萬元
　　　　整？
　　ｃ、另查有關證人鑑定技師楊高雄之證詞提及目前市場五樓造價約三萬元上下一
　　　　事，被告於當庭已表達不同意接受，因為此舉確已違反了詢問本件證人之待
　　　　證事實權責，且依民法第２１６條規定之損害填補原則，意乃避免不當得利
　　　　，另第２１７條規定之過失相抵，原告有義務預促被告注意損害，然事實原
　　　　告並未盡告知義務。為了能盡速將原來五樓實際造價理清，被告可以協助估
　　　　算將有關該建造之實際數量、品牌建材、及目前市場承包單價委由工程顧問
　　　　公司估算詢價以找出合理回復價格，但仍請原告提供原竣工圖及水電圖說，
　　　　以利估算詢價作業，惟原告均未依民事訴訟法第二百七十七條之規定盡其舉
　　　　證責任，今被告已詳為答辯，其請求損害賠償即顯無任何理由！
三、證據：提出台灣省土木技師公會鑑定報告書、原告建物現況照片、原建築圖及造
    價表、互易合約書、現金投資個案股東名冊、土地合作投資地主股東名冊、工程
    承攬合約書、承製連續壁工程公司承攬合約、台灣省土木技師公會答覆函、Ａ區
    原施工圖、建築執照背面等件為證。
貳、被告顏堯山部分：
一、聲明：如主文第一項所示。
二、陳述：
（一）查原告訴請被告顏堯山即顏堯山建築師事務所應連帶賠償其損害，其理由無非
      係以：「．．重新貴族工地在連續壁施工不當造成原告房屋地基流失而終至塌
      陷，被告顏堯山為該建案設計人及監造人，業務執行不慎，自應對原告之損害
      負賠償責任」暨「建築物在施工中鄰接其他建築物施行挖土工程時，對鄰接建
      築物應視需要作防護或倒壞之措施；建築物起造人或設計人或監造人或承造人
      ，如有侵害他人財產，或肇致危險或傷害他人時應視情形分別依法負其責任，
      建築法第六十九條與二十六條復訂有明文。而此上述防免鄰地或他人危險損害
      之規定，均屬保護他人之法律。被告違反上開保護他人之法律，自應推定被告
      有過失，應連帶負責」云云，資為所據。惟查：
　１、被告固為重新貴族建築案之設計人暨監造人，惟設計責任及監造責任之範圍，
　　　按建築師法第十七條及第十八條已分別規定為：「建築師受委託設計之圖樣、
　　　說明書及其他書件，應合於建築法及基於建築法所發布之建築技術規則、建築
　　　管理規則及其他有關法令之規定；其設計內容、應能使營造業及其他設備廠商
　　　，得以正確估價，按照施工」、「建築師受託辦理建築物監造時，應遵守左列
　　　各款之規定：一、監督營造業依照前列設計之圖說施工。二、遵守建築法令所
　　　規定監造人應辨事項。三、查核建築材料之規格及品質。四、其他約定之監造
　　　事項」，核原告所述稱其發生損害原因為「連續壁施工不當造成」等語，得知
　　　：
    ａ、按原告所檢呈之台灣省土木技師公會之鑑定報告，已載有：「．．．，本基
        地基礎工程在設計上均為安全，．．．」等語。足見被告之設計並無任何缺
　　　　失，即無業務執行不慎之情可言，換言之，被告之設計即非原告損害發生之
　　　　原因。
　　ｂ、查連續壁混凝土包泥現象，係肇因於施工問題，非設計監造問題，有本院另
　　　　案九十年度重訴字第三一五號（慈股）函台灣省土木技師公會之鑑定意見：
　　　　「有關『包泥』現象，主要是連續壁混凝土澆置時，發生局部塌孔，造成泥
　　　　土被混凝土包入壁體內，此狀況在混凝土澆置時常會發生，只有施工時謹慎
　　　　小心並注意穩定液之品質，讓塌孔減少發生，依目前施工程序無法完全預與
　　　　防止」等語可稽。揆上所述，原告認被告未對施工原料品質作出嚴格監督云
　　　　云，顯出於臆測，自不足取。又原告主張被告於損害發生之際應立即建議承
　　　　造人補救措施云云，究應立即建議如何之補救措施，而未立即建議？未據原
　　　　告舉證以明，自難憑採。另施工後所發生之瑕疵，被告究應作如何之適當監
　　　　造行為？亦待原告舉證以明。
　　ｃ、被告只要監督按設計之圖說施工，即已盡監造責任，至施工之進行即混凝土
　　　　之澆置，非被告監造責任範圍，其因施工不當造成之損害，既非屬監造人之
　　　　責任，自不負防止損害擴大之責任，核應屬承造人之責任，自不應由被告負
　　　　責，否則，被告之設計監造責任，將漫無限制擴大，而有違前開建築師法之
　　　　規定。
    ｄ、原告猶尚指摘被告未能對承造人之施工原料品質作出嚴格監督而致施工瑕疵
        云云，應係出於空言臆測，原告並未能舉證以實其說，自不可採。又發生連
　　　　續壁破裂係在混凝土澆置後一年後始發生，究被告應負如何之適當監造行為
　　　　，徒空言臆測，自亦不足採。
　２、按建築法第二十六條係規定設計人或監造人，應視情形分別依法負其責任而言
　　　，並非保護他人之法律，原告自不得援此例為推定被告有過失，至為灼然。
（二）次查原告依民法第一百八十四條第一項前段、第二項、第一百九十六條及第一
      百八十五條等規定，請求被告應連帶負責，惟揆前所述，連續壁施工不當，並
      非肇於被告設計或監造，即不屬被告責任範圍，原告上開之請求，自均失所據
      。
（三）再查原告僅以台灣省土木技師公會之鑑定報告，即執為認定損害發生原因之唯
      一論據，其公信力如何，原告尚應進一步舉証說明，否則該份鑑定報告之証據
      力應值懷疑。
（四）末查損害賠償係以填補損害為原則，則：
　１、原告請求每坪四萬元之價格行情損失，所據為何？付諸闕如，實難憑採。
　２、原告請求地基改良費五十萬元，該專家鑑定之公信力為如何？原告應進一步舉
　　　証之，以釋群疑。又五十萬元所據為何？亦付闕如，自難遽採。
　３、租金之請求應受土地法最高上限之限制，非以現行出租之租金作為請求之所據
　　　。基此，原告請求每月租金參萬元之損害，應屬過高，自非可採。
　４、原告提出之基地合併建築協議書，被告並未簽署，原告自不得執為向被告請求
　　　之所據，自不待言。
    理      由
一、本件原告起訴主張以被告蓮美公司為起造人、被告亞聯公司為承造人、被告顏堯
    山為設計人兼監造人之座落台北縣三重市○○路○段「重新貴族」大樓工地，因
    連續壁施工不當，於八十八年五月十二日上午，發生地下室連續壁破裂，導致相
    鄰之重新路三段與中正南路共十二棟五層公寓地基流失，建築物嚴重傾斜、坍陷
    ，其中三重市○○○路八巷十、十二號二棟五層樓房，於該日上午十一時三十分
    突然發生樓層下陷，十分鐘內五層樓房下陷變成四層樓高，樑柱斷裂，嚴重損壞
    形成危樓，而前述受災戶中之三重市○○○路八巷十號第一層、第二層兩間房屋
    即為原告所有。又本件損害發生原因，經台灣省土木技師公會鑑定結果，認定前
    述大樓工地「連續壁在八至十二公尺之間有混凝土包泥現象」為因素之一，由此
    可知，損害發生點之連續壁確因鋼筋混凝土包泥而未能緊密結合，致無法阻擋牆
    外水壓及地層壓力而破裂，大量進水遂掏空原告房屋基地下之土層，造成原告房
    屋基地下地層空洞而下陷，原告所受之損害與被告蓮美公司、亞聯公司之建築瑕
    疵有直接因果關係，渠等自應負損害賠償之責。又被告顏堯山身為系爭建築物之
    監造人，在該建築物地下室連續壁施工時，未能確實查核混凝土之品質，且在連
    續壁發生水泥包土之現象時，於連續壁施作完成支撐鋼架開挖之際，必可檢視該
    現象，並發現該瑕疵以謀求補救之道，或甚而在連續壁完工後發生滲水現象時，
    建議起造人或承造人以封漿法止住破洞，或在損害發生之際，立即以回填法擋住
    泥砂與地下水外流，而減少損害之發生，然被告顏堯山並未作如此措施，致使系
    爭建築物地下室連續壁在原本混凝土品質不良，結構不堅實及瑕疵繼續存在之情
    況下，無法承受外在壓力（包括地下水壓與土層壓力）終致破潰而造成損害，顯
    被告顏堯山未能對承造人即被告亞聯公司之承造，盡到監造人之責，亦應負損害
    賠償之責。為此依共同侵權行為損害賠償等法律關係，訴請被告連帶賠償受損房
    屋重建費用二百零六萬四千元、地基改良費用五十萬元、租金損失六十九萬元及
    遲延利息等情。
二、被告則以被告蓮美、亞聯公司為法人，無法為侵權加害行為，且本件乃純屬不可
    抗力之意外災害，被告實無任何故意過失之侵權行為，又連續壁混凝土包泥現象
    ，係肇因於施工問題，而非設計、監造問題，故被告顏堯山亦無何過失可言等語
    置辯。
三、原告主張以被告蓮美公司為起造人、被告亞聯公司為承造人、被告顏堯山為設計
    人兼監造人之「重新貴族」大樓工地，因連續壁施工不當，於八十八年五月十二
    日上午，發生地下室連續壁破裂，導致相鄰原告所有三重市○○○路八巷十號一
    、二樓房屋之五層公寓地基流失、樓層下陷、樑柱斷裂、嚴重損壞形成危樓之事
    實，為被告所否認，原告固以台灣省土木技師公會八十八年七月七日（８８）省
    土技字第三０九九號鑑定報告書為證，惟查：
（一）依右開鑑定報告書所載，「本案災害發生原因，有三個必要連結因素，因素一
      、為連續壁在八公尺至十二公尺之間有混凝土包泥現象。因素二、為場地不佳
      、土質鬆軟、地下水位高，土壤中有硬物。因素三、為台灣北部有多雨氣候使
      地下水上升，以及一年來台灣北部有六次地震，尤其在八十八年五月七日之地
      震更有加害之影響」，可見「重新貴族」大樓工地連續壁在八公尺至十二公尺
      之間有混凝土包泥現象，僅為本件災害發生原因中，三個必要連結因素之一而
      已，尚有其他二因素同為災害發生原因，合先敘明。
（二）又就前揭鑑定報告書內容，經本院另案向台灣省土木技師公會再函詢鑑定意見
      結果，認「有關『包泥』現象，主要是連續壁混凝土澆置時，發生局部塌孔，
      造成泥土被混凝土包入壁體內，此狀況在混凝土澆置時常會發生，只有施工時
      謹慎小心並注意穩定液之品質，讓塌孔減少發生，依目前施工程序無法完全預
      測與防止」及「本建築物發生災變，是在結構體全部完工後（連續壁完工後一
      年），鑑定報告訴敘三因素互為因果，無法明確區分比例」，亦有該公會九十
      年十月十六日（九０）省土技字第三六五五號函附卷可稽。另該鑑定報告書之
      製作人即鑑定證人楊高雄復於本院審理時證稱：「（對於函覆第一項之提到連
      續壁深度及地下室基礎開挖深度，二者之關係為何？）連續壁深度通常為地下
      室開挖基礎深度的兩倍深，因為這樣才可以使基地內土壤不會因為基地外土壤
      擠壓而隆起，本件地下室基礎開挖深度十一點二公尺，連續壁深度正常就會有
      兩倍上下的設計，施作上就算偷工減料，最少也要比開挖深度深，一般大台北
      地區因為地質的問題，都不會這樣偷工減料做，一般會做到兩倍深度，否則難
      以施工、建造，而且會影響到本身建物的安全」、「（依照你本身實務的經驗
      ，連續壁混凝土澆置的時候，建築師或是土木技師是否須全程在場？）一般會
      到場檢查鋼筋籠及施作程序是否符合設計，至於混凝土澆置會看一、兩車，瞭
      解施工方式是否符合設計，並不會全程在場，一般連續壁的施作，會有專門的
      廠商到場施作，所以全程在場的祇有施作廠商及營造廠的監工」、「（關於鑑
      定報告書中有提到連續壁的厚度在五十公分，為何還會爆裂，是否偷工減料嚴
      重，造成整個連續壁都是泥包土？）連續壁施作本身，或多或少都會有『包泥
      』的現象。常理上，本件如果偷工減料應該是早就會發生事故，而本件連續壁
      完成到事故發生超過一年的時間，施工如果有嚴重缺失，事故早就會發生了」
      等語，益徵大樓連續壁之施作，係由專業廠商負責，有關連續壁「包泥」現象
      ，在混凝土澆置時常會發生，惟有施工時謹慎小心並注意穩定液之品質，讓塌
      孔減少發生，依目前施工程序無法完全預測與防止，監造之建築師於連續壁施
      工時，亦無須全程在場。
（三）再前開鑑定報告書僅謂「重新貴族」大樓連續壁在八公尺至十二公尺之間，有
      混凝土包泥現象，為災害發生連結因素之一，而包泥現象於目前施工程序，無
      法完全預測與防止，既如前述，則原告依鑑定報告書即認「重新貴族」大樓連
      續壁施工不當，已嫌速斷。況本件「重新貴族」大樓之連續壁工程，被告亞聯
      公司係委由訴外人聯名工程有限公司（下稱聯名公司）施作，亦有被告亞聯公
      司提出之工程承包合約書一件可按，是本件「重新貴族」大樓之連續壁工程施
      工縱有不當，要屬聯名公司之責任，核與被告蓮美、亞聯公司無涉，至為灼然
      。
（四）綜上所述，原告起訴所憑之鑑定報告書，僅足證被告之「重新貴族」大樓連續
      壁在八公尺至十二公尺間有混凝土包泥現象，為災害發生連結因素之一，本不
      足證明連續壁施工有何不當，遑論該連續壁施工不當為被告過失所致，故尚難
      認原告就有利於己之被告侵權行為積極事實已舉證以實其說，所為主張之事實
      即難信為真實。
四、至原告雖又主張被告顏堯山為系爭建築物之監造人，於該建築物地下室連續壁施
    工時，未能確實查核混凝土之品質，且在連續壁發生包泥現象時，於連續壁施作
    完成支撐鋼架開挖之際，必可檢視該現象，並發現該瑕疵以謀求補救之道，或甚
    而在連續壁完工後發生滲水現象時，建議起造人或承造人以封漿法止住破洞，或
    在損害發生之際，立即以回填法擋住泥砂與地下水外流，而減少損害之發生，然
    被告顏堯山並未作如此措施，致使系爭建築物地下室連續壁在原本混凝土品質不
    良，結構不堅實及瑕疵繼續存在之情況下，無法承受外在壓力（包括地下水壓與
    土層壓力）終致破潰而造成損害，顯被告顏堯山未能盡到監造人之責，應負損害
    賠償之責云云。然原告對於上開主張，除鑑定報告書外，並未提出任何證據證明
    之，而鑑定報告書僅能證明「重新貴族」大樓連續壁在八公尺至十二公尺間有混
    凝土包泥現象，為災害發生連結因素之一，且監造之建築師於連續壁施工時，並
    無須全程在場等節，均已如前述，是原告前開主張，無非為個人推測之詞，於缺
    乏積極證據佐證情況下，亦無可取，併此敘明。
五、從而，原告本於共同侵權行為損害賠償等法律關係，訴請被告（一）連帶給付二
    百零六萬四千元，並自八十八年五月十二日起至清償日止，按年息百分之五計算
    之利息；（二）連帶給付五十萬元，並自起訴狀繕本送達翌日起至清償日止，按
    年息百分之五計算之利息；（三）連帶給付六十九萬元，並自八十八年五月十二
    日起至清償日止，按年息百分之五計算之利息，另並自九十年四月十二日起，於
    每月十二日按月給付原告三萬元，至清償日止；尚屬無據，應予駁回。又原告之
    訴既經駁回，其假執行之聲請即失依附，應併駁回之。
據上論結，本件原告之訴為無理由，依民事訴訟法第七十八條，判決如主文。
中　　　華　　　民　　　國　　九十一　　年　　　八　　　月　　二十九  　日
                                    臺灣板橋地方法院民事第二庭
~B法　官　連士綱
右為正本係照原本作成。
如對本判決上訴，須於判決送達後廿日內向本院提出上訴狀。
中　　　華　　　民　　　國　　九十一　　年　　　八　　　月　　 三十　　 日
~B書記官　李宏明
